【裁判字號】    99,訴,495
【裁判日期】    990813
【裁判案由】    返還不當得利
【裁判全文】
臺灣臺中地方法院民事判決               99年度訴字第495號
原      告  林許淑貞
            林哲民
共      同
訴訟代理人  黃仕勳律師
複  代理人  黃興木律師
被      告  歐炤稜
訴訟代理人  歐鎮平
上列當事人間請求返還不當得利事件，本院於民國99年7月15日
言詞辯論終結，判決如下：
    主  文
原告之訴及假執行之聲請均駁回。
訴訟費用由原告負擔。
    事實及理由
一、原告起訴主張：
(一)、兩造與訴外人蔡玉女、高加祥、韓安華所共有坐落台中市○
    區○○段二小段第4-4、4-38、4-50、4-51等4筆地號（下稱
    系爭土地）之同段第1126建號（面積59.38平方公尺，下稱
    系爭建物），係被告所有之同段1106、1109至1119建號共12
    間建物及原告二人共有之同段1127建號、訴外人蔡玉女所有
    之同段1107建號、韓安華所有之同段1108建號、高加祥所有
    之同段1120建號等建物，合計16間建物（下以建號稱之）之
    共有部分，供公設通道及人行道使用。詎被告自民國（下同
    ）75年間起未經原告之同意，亦未徵詢原告之意見，即擅自
    出租予高仕皮件行，供其當皮件銷售營業之使用，其每月租
    金多寡，曾詢及被告或高仕皮件行，均拒絕告知，向被告要
    求給付依原告應有部分可得分配之租金，被告亦不予理會。
    而系爭建物並無留法定空地及防火巷等問題，致建物面積既
    是59.38平方公尺，基地面積亦是59.38平方公尺，又該基地
    跨有系爭4筆土地，其中原告林許淑貞於4-4地號土地面積14
    0平方公尺中之應有部分10000分之1269，持分面積為17.76
    平方公尺，於4-38地號土地面積221平方公尺中之應有部分
    亦為10000分之1269，持分面積為28.04平方公尺，兩筆持分
    面積計有45.8平方公尺，於4筆土地總面積596平方公尺中，
    所占比例為2980分之229。依此，原告林許淑貞在系爭建物
    為基地面積59.38平方公尺中，應占有4.56平方公尺。而原
    告林哲民於4-50地號面積27平方公尺中，應有部分為10000
    分之300，持分面積為0.81平方公尺，於4-51地號面積208平
    方公尺中，應有部分亦同為10000分之30 0，持分面積為6.
    24平方公尺，以上兩筆土地之持分面積計為7.05平方公尺
    ，占有4筆土地總面積596平方公尺中之比例為11920分之141
    ，則原告林哲民在系爭建物基地面積59.38平方公尺中，應
    占有0.7平方公尺。
(二)、按城市地方房屋之租金，以不超過土地及其建築物申報總價
    額年息百分之十為限。約定房屋租金，超過前項規定者，該
    管市、縣政府得依前項所定標準強制減定之，土地法第97條
    定有明文。復按實施都市平均地權條例（66年改為平均地權
    條例）施行後，固有公告地價與自行申報地價之分，但法院
    斟酌實情認公告地價較諸自行申報價為準確，爰在土地法第
    105條準用同法第97條所定年息百分之十限度內，為調整租
    金與命為給付之判決，仍非租約當事人所得任意爭多論寡。
    最高法院著有47年台上字第1827號判例足稽。查系爭建物之
    租金既不知其實，自當以上開不超過土地及其建築物之總價
    額年息百分之十為限計算租金，而系爭建物之基地即原告林
    許淑貞所共有4-4、4-38地號72年9月之移轉現值或原規定地
    價為每平方公尺80,671元，與99年1月申報地價為每平方公
    尺21,132元之分，兩者差距59,539元之多。而原告林哲民所
    共有4-50、4-51地號91年7月移轉現值或原規定地價為每平
    方公尺84,419元，與99年1月申報地價為每平方公尺20,849
    元之分，兩者差距63,570元之多，以系爭建物出租時之75年
    間，中區○○路段係台中市區最繁榮之市集地帶，以上4 筆
    土地之申報地價每平方公尺均僅2萬出頭，顯然偏低，當以
    公告地價為準確。則原告林許淑貞所有4-4、4-38地號土地
    之持分面積45.8平方公尺，既於系爭建物基地面積59.38 平
    方公尺中占有4.56平方公尺之持分面積，其依計算租金之土
    地價額每平方公尺80,671元計算，其土地價額為367,860元
    ；原告林哲民於4-50、4-51地號土地之持分面積7.05平方公
    尺，於系爭建物基地面積59.38平方公尺中，即占有0.7平方
    公尺，其依計算租金之土地價額每平方公尺84,419元計算，
    其土地價額為59,093元。又系爭建物乃為公共通道及人行道
    ，並無課徵房屋稅，致無課稅現值可為依據，只能依據原告
    二人共有之1127建號建物面積121.6平方公尺，98年房屋稅
    課稅現值390,800元計算，每平方公尺為3213.8元計算，而
    該第1127號建物，原告二人之應有部分各為10分之5，則系
    爭建物之建築物價額為190,835元。又原告二人於系爭建物
    面積59.38平方公尺中各人所占有之面積，顯與其基地所占
    有之面積同，即原告林許淑貞為4.56平方公尺，其建築物持
    分價額為14,655元，原告林哲民為0.7平方公尺，其建築物
    持分價額為2,250元。準上，原告林許淑貞所持有之土地及
    建築物之總價額為382,515元，林哲民為61,343元，依土地
    法第105條準用同法第97條所定年息百分之十計算租金，原
    告林許淑貞可得之年租金為38,251.5元，原告林哲民為6,13
    4.3元，而被告自75年間起向高仕皮件行收取租金後，於不
    當得利請求權15年時效期間內均未分配予原告等二人，基上
    ，原告林許淑貞15年所可得分配之租金計為573,773元，原
    告林哲民為92,015元，被告竟拒依法分配予原告二人取得，
    即是無法律上原因所受之利益，致原告二人受無法獲取租金
    之損害，為此，爰依民法第179條不當得利之法律關係請求
    被告給付如聲明所示。
(三)、對被告抗辯之陳述：
    按「城市地方房屋之租金，以不超過土地及其建築物申報總
    價額年息百分之十為限。」土地法第97條定有明文，亦即房
    屋、建物租金需將基地及建築物一併考量；又系爭建物為公
    共通道及人行道之一層及騎樓，直接利用到基地，故原告以
    基地共有人名義，請求被告返還不當得利並無不妥之處。又
    依被告所提證二「同意書」內容略為：張昭德等人同意將系
    爭建號通道一致同意由該民族路52號所有權人林欣宏（即林
    許淑貞之夫）、林哲民辦理產權登記云云，與被告無涉；且
    雖原告所有1127建號建物占系爭建物通道權利範圍僅萬分之
    10 ，但仍然為分別共有人，不能因登記持分較被告少，即
    認原告同意系爭建物由被告分管專用。
(四)、並聲明：被告應給付原告林許淑貞573,773元、原告林哲民
    92,015元，及均自起訴狀繕本送達翌日起至清償日止，按年
    息5%計算之利息。原告並願供擔保，請准宣告假執行。
二、被告則以：
(一)、土地與建物為各別之不動產，建物所有人出租建物取得租金
    與土地所有權人無涉，土地之所有人（共有人）依法不得向
    建物所有人請求不當得利。坐落系爭4筆土地上之建物為樓
    高11層之萬通大樓，依公寓大廈管理條例第4條規定「區分
    所有權人除法律另有限制外，對其專有部分，得自由使用、
    收益、處分，並排除他人干涉。專有部分不得與其所屬建築
    物共用部分之應有部分及其基地所有權或地上權之應有部分
    分離而為移轉或設定負擔。」，及土地登記規則第79條規定
    「申請建物所有權第一次登記，應提出使用執照或依法得免
    發使用執照之證件及建物測量成果圖。有下列情形者，並應
    附其他相關文件：一、區分所有建物申請登記時，應檢具全
    體起造人就專有部分所屬各共有部分及基地權利應有部分之
    分配文件。……」，即公寓大廈之區分所有權人於申請所有
    權第一次登記時，就基地權利應有部分已分配清楚，日後區
    分所有建物專有及公用部分及基地所有權應有部分之移轉應
    合併為之，因此，區分所有建物之所有權人，當無無權使用
    基地之情形，原告2人以基地共有人名義，請求區分所有建
    物之所有權人給付不當得利，於法不合。
(二)、查依系爭建物所在一樓部分建物平面圖觀之，可分為五大部
    分，即門牌號碼1.民族路52號。2.民族路54號。3.自由路2
    段12號。4.自由路2段12-1號。5.自由路2段12-2至12--13號
    。其中民族路52號原設有通道，經一樓全部所有權人於73年
    3月3日一致同意由該民族路52號所有權人（現所有權人為原
    告）辦理產權登記。是系爭建物雖1106至1120、1127建號等
    16個建物皆登載有其應有部分，然從前揭平面圖觀之，其中
    1127、1107、1108、1120建號等4個建物，皆無須使用到系
    爭建物，因此該4個建物僅登記應有部分為萬分之10，而非
    依其專有部分面積比例登載應有部分。另民法第153條第1項
    規定「當事人互相表示意思一致者，無論其為明示或默示，
    契約即為成立。」由上開一樓區分所有權人就系爭建物應有
    部分之登載，可推知共有人就系爭建物已約定由1127、1107
    、1108、1120建號等4個建物以外之所有權人專用，而有分
    管事實存在等語資為抗辯。
(三)、答辯聲明：原告之訴駁回。如受不利之判決，並願供擔保，
    請准宣告免為假執行。
三、本件經兩造整理不爭執事項如下（見本院卷第70頁反面）：
(一)、系爭建物為兩造及其他共有人包括高仕皮件行等人所共有，
    原告之應有部分為萬分之10，被告之應有部分為萬分之9960
    ，高仕皮件行之應有部分為萬分之20。
(二)、系爭建物為萬通大樓之一樓公共通道及騎樓，屬該一樓住戶
    之小公。
(三)、被告將系爭建物及被告所有之1106、1109至1119建號等12個
    建物至少自80年間起出租予高仕皮件行，自93年10月1日起
    至今，每月之租金為五萬元，年租金60萬元。
(四)、對於兩造所提證物形式上之真正均不爭執。
四、本院之判斷：
    原告主張系爭建物為兩造與訴外人蔡玉女、高加祥、韓安華
    所共有，詎被告自75年間起未經原告之同意，即擅自出租予
    高仕皮件行，供其當皮件銷售營業之使用，為此爰依不當得
    利之法律關係，請求被告給付損害金等語。被告則以系爭建
    物業經共有人約定由其專用或分管，原告不得依不當得利之
    法律關係對其請求等語茲為抗辯。從而，本件兩造之爭點所
    在厥為：(一)、被告單獨占有系爭建物是否基於共有人之分管
    契約？(二)、原告依不當得利之法律關係請求被告給付是否有
    理由？茲分述如下：
(一)、按「各共有人，除契約另有約定外，按其應有部分，對於共
    有物之全部，有使用收益之權。」，民法第818條定有明文
    。故共有人全體就共有物之全部劃定範圍，各自使用特定之
    共有物者，非法之所不許，是為共有物之分管契約。又共有
    物分管之約定，不以訂立書面為要件，倘共有人間實際上劃
    定使用範圍，對各自占有管領之部分，互相容忍，對於他共
    有人使用、收益，各自占有之土地，未予干涉，已歷有年所
    ，即非不得認有默示分管契約之存在。又共有物分管契約，
    不以共有人明示之意思表示為限，共有人默示之意思表示，
    亦包括在內。所謂默示之意思表示，除依表意人之舉動或其
    他情事，足以間接推知其有承諾之效果意思者外，倘單純之
    沉默，依交易上之慣例或特定人間之特別情事，在一般社會
    之通念，可認為有一定之意思表示者，亦非不得謂為默示之
    意思表示。是以公寓大廈等集合住宅之買賣，建商與各承購
    戶約定，公寓大廈之共用部分或其基地之空地由特定共有人
    使用者，各共有人間對各自占有管領之部分，互相容忍，對
    於他共有人所占有土地之使用、管理，未予干涉，歷有年所
    ，即非不得認有默示分管契約之存在。於此情形，倘共有人
    已按分管契約占有共有物之特定部分，他共有人嗣後將其應
    有部分讓與第三人，除有特別情事外，其受讓人對於分管契
    約之存在，通常即有可得而知之情形，而應受分管契約之拘
    束（最高法院21年上字第1598號及29年上字第762號判例、9
    9年度台上字第790號判決意旨參照）。經查，系爭建物係被
    告所有之1106、1109至1119建號共12間建物及原告二人共有
    之1127建號、訴外人蔡玉女所有之1107建號、韓安華所有之
    1108建號、高加祥所有1120建號建物，合計16間建物之共有
    部分。原告之應有部分為萬分之10，被告之應有部分為萬分
    之9960，高仕皮件行之應有部分為萬分之20；又系爭建物為
    萬通大樓之一樓公共通道及騎樓，屬上開一樓住戶之小公，
    有系爭建物之建物登記謄本在卷可按（本院卷第23頁），且
    為兩造所不爭，堪信屬實。則依兩造及其他共有人之建物專
    有部分與持有系爭建物應有部分之比例觀之，被告所有之建
    物專有部分總面積，雖顯然小於除被告外之其他共有人（包
    括原告）專有部分總面積，然其卻持有系爭建物絕大部分應
    有部分，比例高達萬分之9960，其他共有人合計卻僅持有萬
    分之40，顯然系爭建物並非依共有人專有部分面積比例登載
    應有部分。再就被告所提之73年3月3日同意書（被證二，見
    本卷第66頁）及上開一樓門牌號碼民族路52號建物（即原告
    所有之1127建號建物）測量成果圖（本院卷第110頁）參之
    ，可知原告所有之1127建號建物原亦留設有與系爭建物接連
    之通道，而該一樓所有權人曾於73年3月3日簽立同意書，一
    致同意由民族路52號所有權人辦理產權登記，由此經過可知
    ，被告辯稱系爭建物雖1106至1120、1127建號等16個建物皆
    登載有其應有部分，然其中1127、11 07、1108、11 20建號
    等4個建物，因無須使用到系爭建物，因此該4個建物僅登記
    應有部分為萬分之10，是由登載情形可以推知一樓區分所有
    權人就系爭建物已約定由1127、1107、1108、1120建號等4
    個建物以外之所有權人即被告分管或專用，而有分管事實存
    在等語應屬有據。本院再稽以，被告將系爭建物及被告所有
    之1106、1109至1119建號等12個建物至少自80年間起即出租
    予高仕皮件行，此為兩造所不爭，原告尚且自陳被告係自75
    間起即將系爭建物出租予高仕皮件行（距系爭建物於73年1
    月24日完成第一次登記僅約2年左右）；然而高仕皮件行既
    亦為系爭建物共有人之一，本亦有權使用系爭建物，若被告
    並無系爭建物之分管權，高仕皮件行豈會甘於向被告承租系
    爭建物，且持續繳納租金達約二十年之久；又在如此長之時
    間內，其他共有人，對於此現象，亦容忍未予干涉，歷有年
    所，則依上開說明，實足堪認共有人間就系爭建物確有分管
    契約之存在，被告辯稱其就系爭建物享有分管權乙情，當堪
    信屬為真。
(二)、再依上開73年3月3日同意書及原告二人所有1127建號建物登
    記謄本（本院卷第26頁）所載，可知系爭建物於73年完成第
    一次登記時，原告所有建物之所有權人即為原告林哲民及其
    父林欣宏（亦即原告林許淑貞之夫），嗣後原告林許淑貞再
    於92年11月28日因贈與而取得該建物之所有權，而與原告林
    哲民共有，各持有二分之一應有部分。則依此權利持有移轉
    經過，揆諸前開說明，足認原告二人對於系爭建物有上開分
    管契約之存在，通常即有可得而知之情形，自應受分管契約
    之拘束。又按共有物分管契約係共有人就共有物管理方法所
    成立之協定，依民法第820條第1項規定，應由共有人全體共
    同協定訂定之。其未定有分管期限者，因終止分管契約係關
    於共有物管理方法之變更，自須經共有人全體同意，始得為
    之，自難認各共有人得隨時終止分管契約（最高法院89年度
    台上字第585號判決意旨參照）。本件系爭建物共有人間就
    系爭建物，既有分管契約存在，依前開說明，自難認原告或
    其他共有人得隨時終止分管契約。則本件被告占用系爭建物
    ，既係基於分管契約而來，其於分管範圍，對於共有物自有
    使用收益之權，則其占有系爭建物（並將之出租予高仕皮件
    行）即非無法律上原因，原告亦無因不能使用系爭建物而受
    有損害，自不得對被告請求不當得利之損害金。
(三)、綜上，本件被告就系爭建物之占有使用收益，既係基於分管
    契約而來，並無不當得利而造成原告受有損害之情形。從而
    ，原告依不當得利之法律關係，請求被告給付原告林許淑貞
    573,773元、原告林哲民92,015元，及均自起訴狀繕本送達
    翌日起至清償日止，按年息5%計算之利息，為無理由，應予
    駁回。又其訴既經駁回，其假執行之聲請已失所附麗，應併
    駁回之。
五、本件事證已臻明確，兩造其餘攻擊防禦方法及所舉證據，經
    審酌結果，與本件判決結論均無影響，爰不一一論述。
六、結論：本件原告之訴為無理由，依民事訴訟法第78條，判決
    如主文。
中    華    民    國    99    年    8     月    13    日
                  民事第四庭          法  官  洪堯讚
一、右為正本係照原本作成。
二、如不服本判決，應於判決送達後20日內，向本院提出上訴狀
    。（須按他造當事人之人數附繕本）。
三、提起上訴，應以上訴狀表明(一)對於第一審判決不服之程度，
    及應如何廢棄或變更之聲明，(二)上訴理由（民事訴訟法第
    441條第1項第3款、第4款），提出於第一審法院。
中    華    民    國    99    年    8     月    16    日
                                      書記官

司法院資訊處製作；財團法人民間司法改革基金會備份。
